ACORDAO-COMPLETO-2530309

ACÓRDÃO 7747/2022 ATA 38/2022 - PRIMEIRA CÂMARA

VISTOS, relatados e discutidos estes autos de recurso de reconsideração interposto por Leonardo Barroso Coutinho contra o Acórdão 13976/2020-TCU-Primeira Câmara, mantido pelo Acórdão 9089/2021-TCU-Primeira Câmara,
ACORDAM os Ministros do Tribunal de Contas da União, reunidos em sessão de Primeira Câmara, diante das razões expostas pelo relator, em:
9.1. conhecer do recurso interposto por Leonardo Barroso Coutinho e, no mérito, negar-lhe provimento;
9.2. dar ciência deste acórdão ao recorrente e aos demais interessados.

Recurso de reconsideração em tomada de contas especial

Primeira Câmara

Município de Caxias - MA.

3. Interessados/Responsáveis/Recorrentes:
3.1. Interessado: Fundo Nacional de Desenvolvimento da Educação (00.378.257/0001-81).
3.2. Responsável: Leonardo Barroso Coutinho (XXX.726.853-XX).
3.3. Recorrente: Leonardo Barroso Coutinho (XXX.726.853-XX).

13.1. Ministros presentes: Benjamin Zymler (na Presidência), Walton Alencar Rodrigues (Relator), Vital do Rêgo e Jorge Oliveira.
13.2. Ministros-Substitutos presentes: Augusto Sherman Cavalcanti e Weder de Oliveira.

ACORDAO-COMPLETO-2579383

Acórdão 1991/2023 - Primeira Câmara

WALTON ALENCAR RODRIGUES

Ministro Bruno Dantas.

Adoto, como relatório, a instrução da unidade técnica (peças 93-94) , que contou com a anuência do Ministério Público junto ao TCU (peça 95) :
Trata-se de recurso de reconsideração interposto por Leonardo Barroso Coutinho, ex-prefeito de Caxias/MA (gestão 2013-2016) , contra o Acórdão 13.976/2020, mantido pelo Acórdão 9089/2021-TCU-Primeira Câmara e sob a relatoria do Ministro Bruno Dantas (peças 54 e 71) :
9.1. com fundamento nos arts. 1º, inciso I, 16, inciso III, alínea "a", 19 e 23, inciso III, da Lei 8.443/1992, c/c o art. 214, inciso III, do Regimento Interno do TCU, julgar irregulares as contas de Leonardo Barroso Coutinho (XXX.726.853-XX) ; 
9.2. com fundamento no art. 58 inciso I, da Lei 8.443/1992, aplicar a Leonardo Barroso Coutinho (XXX.726.853-XX) a multa no valor de R$ 8.000,00 (oito mil reais) , atualizada monetariamente desde a data do presente acórdão até a do efetivo recolhimento, se for pago após o vencimento, na forma da legislação vigente, fixando o prazo de 15 (quinze) dias, a contar do recebimento da notificação, para que seja comprovado, perante este Tribunal, o recolhimento da quantia ao Tesouro Nacional, nos termos do art. 23, inciso III, alínea "a", da referida Lei, c/c o art. 214, inciso III, alínea "a", do Regimento Interno do TCU;
9.3. autorizar, desde logo, nos termos do art. 28, inciso II, da Lei 8.443/1992, a cobrança judicial da dívida caso não atendida a notificação;
9.4. dar ciência deste acórdão ao responsável e ao Fundo Nacional de Desenvolvimento da Educação.
HISTÓRICO
2.	O presente processo cuida de Tomada de Contas Especial (TCE) instaurada pelo Fundo Nacional de Desenvolvimento da Educação (FNDE) , em desfavor do ex-prefeito Leonardo Barroso Coutinho (gestão 2013-2016) , em razão da omissão no dever de prestar contas dos recursos recebidos por força do Programa Nacional de Inclusão de Jovens - Projovem Urbano, no exercício de 2015, tendo como prazo final para a apresentação da prestação de contas a data de 2/12/2016. 
3.	Para a execução do mencionado programa, o FNDE repassou ao Município de Caxias/MA, no exercício de 2015, o valor de R$ 132.699,00, em 19/1/2015 (peças 3 e 4) .
4.	O fundamento para a instauração da TCE foi a omissão no dever de prestar contas, conforme consignado na matriz de responsabilização elaborada pelo tomador de contas (peça 14) .
5.	Em 22/8/2017, mediante Informação 2017/2017/SEOPC/COPRA/CGCAP/DIFIN-FNDE, foi proposta a instauração da tomada de contas especial (peça 8) .
6.	Em 7/6/2018, através do Relatório de TCE 174/2018 - DIREC/COTCE/CGCAP/DIFIN-FNDE/MEC, conclui-se que foi apurado dano ao Erário no valor de R$ 132.699,99 (peça 15) .
7.	Entre 24/9 e 10/10/2018, a Controladoria-Geral da União (CGU) expediu o Relatório de Auditoria 933/2018 e os respectivos Certificado de Auditoria e Parecer do Dirigente do Órgão de Controle Interno (peças 16-18) , todos pela irregularidade das contas, em consonância com as informações contidas no Relatório do Tomador de Contas (peça 15) . Em 24/10/2018, foi proferido o Pronunciamento Ministerial atestando o conhecimento das irregularidades (peça 19) .
8.	Após regular citação, o responsável apresentou defesa (peças 26, 31-33) . Mediante o Acórdão 13976/2020-TCU-Primeira Câmara, na forma transcrita na seção "Introdução" (peça 54) , o TCU julgou as presentes contas irregulares com aplicação de multa tendo em vista a injustificada apresentação tardia da prestação de contas.  
9.	Em face do acórdão mencionado, o responsável opôs embargos de declaração (peça 64) , que foram rejeitados por meio do Acórdão 9089/2021-TCU-Primeira Câmara (peça 71) .
10.	Inconformado, Leonardo Barroso Coutinho interpôs recurso de reconsideração (peça 80) , que será analisado a seguir.
EXAME DE ADMISSIBILIDADE
11.	Reitera-se o exame preliminar de admissibilidade (peças 82-83) , ratificado pelo relator, Ministro Walton Alencar Rodrigues (peça 86) , que concluiu pelo conhecimento do recurso e conferiu efeito suspensivo aos itens 9.1, 9.2 e 9.3 do acórdão recorrido, nos termos propostos pela Serur.
12.	Delimitação 
12.1	Constitui objeto do presente recurso verificar:
	a) em preliminar, a ocorrência da prescrição; e
	b) no mérito, se a justificativa apresentada afasta a omissão no dever de prestar contas.
13.	Da prescrição
13.1	Embora o recorrente não tenha apresentado qualquer alegação a respeito, a análise acerca de eventual prescrição se torna necessária, em razão do recente julgamento, pelo Supremo Tribunal Federal (STF) , do RE 636886 (tema 899 da repercussão geral) .
13.2	Nesse ponto, é importante mencionar que, nos processos de controle externo, matéria de ordem pública pode ser revista de ofício ou mediante provocação da parte por simples petição, independentemente de recurso (Acórdão 1160/2015-TCU-Plenário, relator Ministro Augusto Nardes) . De mesmo modo, ressalta-se que questões de ordem pública autorizam o órgão ad quem a julgar fora do que constas nas razões ou contrarrazões do recurso (Acórdão 690/2010-TCU-Plenário, relator Ministro Augusto Nardes) .
13.3	No exame da prescrição, a Secretaria de Recursos (Serur) tem adotado os entendimentos detalhados na peça 92 que contém estudo e pronunciamentos anteriores da secretaria sobre o tema. Nessas manifestações estão desenvolvidas as seguintes premissas, que serão utilizadas no presente exame: 
	a) ao julgar o RE 636.886, o STF conferiu nova interpretação ao art. 37, § 5º, da Constituição Federal, fixando a tese de que "é prescritível a pretensão de ressarcimento ao Erário fundada em decisão de Tribunal de Contas";
	b) as pretensões punitiva e de ressarcimento devem observar o mesmo regime na atividade de controle externo, dado o objetivo comum da prescrição, de fixar prazo para o Tribunal de Contas agir, para caracterizar o ilícito, identificar seu autor, dimensionar as consequências da conduta e impor as consequências legais, independentemente de tais consequências terem natureza punitiva ou ressarcitória; e
	c) até que sobrevenha norma específica, entende-se que a prescrição das pretensões punitiva e de ressarcimento, no processo de controle externo, deve observar o regime da Lei 9.873/1999, na linha dos recentes pronunciamentos do STF a respeito. Assim, sem prejuízo de se realizar o exame da prescrição também segundo o prazo decenal previsto no Código Civil, o critério adotado, na formulação da proposta de encaminhamento, será o da Lei 9.873/1999.  
13.4	Para análise da prescrição, impede registrar que, no caso vertente, deve ser considerado como termo inicial para a contagem do prazo prescricional, caso adotado o regime do Acórdão 1441/2016-TCU-Plenário, o dia seguinte ao término do prazo final para entrega da prestação de contas, ou seja, 3/12/2016. Caso sejam consideradas os termos da Lei 9.873/1999, o termo a quo para o cálculo da prescrição é a data do primeiro ato de apuração, ou seja, 22/8/2017. 
13.5	Nos presentes autos, percebe-se claramente a inocorrência da prescrição quer pelos critérios definidos no Acórdão 1441/2016-TCU-Plenário quer pelas balizas estabelecidas pela Lei 9.873/1999, uma vez que transcorreu menos de cinco anos dos marcos iniciais acima referidos e o acórdão condenatório, prolatado em 1/12/2020 (peça 54) . Entre essas datas, importante mencionar que a citação do recorrente foi efetivada em abril/2019 (peças 26 e 31) . 
14.	Da omissão no dever de prestar contas 
14.1	Após síntese acerca da marcha processual, o recorrente informa que, no prazo assinalado para a apresentação da prestação de contas, o Sistema de Gestão de Prestação de Contas (SIGPC) não estava disponível, tal qual como ocorrido em exercícios financeiros anteriores (peça 80, p. 2) .
14.2	Destaca que o sistema SIGPC liberou a apresentação da prestação de contas dos recursos relativos ao Projovem Urbano/2015 e de alguns exercícios pretéritos após a saída do recorrente da administração municipal de Caxias/MA, os quais constam do TC Processo 005.484/2019-7 e Processo 040.297/2018-7 (peça 80, p. 3-4) .
14.3	Repete que não prestou contas no prazo em razão de problemas técnicos na plataforma do SIGPC e ressalta que a documentação necessária ao cumprimento de tal mister já estava devidamente organizada, cuja inserção no SIGPC foi realizada assim que foi possível. (peça 80, p. 5) 
14.4	Após reproduzir julgado do TCU, defende que a impossibilidade técnica da plataforma do SIGPC impediu a tempestiva prestação de contas e a disponibilização da documentação relativa à execução dos respectivos recursos financeiros ao prefeito sucessor afastam a multa aplicada ao recorrente (peça 80, p. 5-6) .
14.5	Em seguida, conclui que não foi omisso no dever de prestar contas, mas impossibilitado de apresentá-las pela indisponibilidade do sistema SIGPC (peça 80, p. 6) .
14.6	Em respeito ao princípio da verdade material, sugere, na eventualidade de dúvida remanescente quanto à indisponibilidade técnica do SIGPC, a realização de diligência ao FNDE com vistas a obter esclarecimentos quanto à ocorrência dos problemas técnicos apontados. Ressalta que não se trata de produção de provas, mas de simples adoção de providência hábil à obtenção da verdade material (peça 80, p. 7-8) .
14.7	Ao final, requer o afastamento da multa aplicada, em razão do reconhecimento da ocorrência de problemas técnicos no SIGPC obstativos da prestação de contas tempestiva do programa Projovem Urbano/2015, e julgadas as contas regulares; ou a realização de diligência ao FNDE para apresentar esclarecimentos sobre os óbices que teriam impedido o recorrente de prestar contas tempestivamente (peça 80, p. 8-9) .
	Análise
14.8	Inicialmente, registre-se que as razões recursais, no essencial, apresentam-se bastante semelhantes às alegações de defesa juntadas em resposta à citação do recorrente.
14.9	No caso vertente, as contas do recorrente foram julgadas irregulares com aplicação de multa em razão da injustificada intempestividade na apresentação da prestação de contas após a citação pelo TCU. Como escusa de sua intempestividade no dever de prestar contas, o recorrente informa que o sistema SIGPC encontrava-se indisponível no prazo assinalado para a apresentação da prestação de contas relativa ao programa Projovem Urbano/2015. 
14.10	Por oportuno, a jurisprudência desta Corte é no sentido de que a citação pelo TCU é o marco temporal a partir do qual a apresentação da prestação de contas não descaracteriza a omissão, salvo a apresentação de fundamentadas, aceitáveis e pertinentes justificativas para o atraso (v.g. Acórdão 4704/2020-TCU-Primeira Câmara, relator Ministro Benjamin Zymler; 1.417/2019-TCU-Plenário, relator Ministro Bruno Dantas; 964/2018-TCU-Plenário, relator Ministro Augusto Nardes; e 438/2016-TCU-2ª Câmara, relator Ministro Vital do Rêgo) .
14.11	Apropriado mencionar que as contas relativas ao programa Projovem Urbano/2013, inseridas no processo TC Processo 005.484/2019-7, mediante o Acórdão 8324/2021-TCU-Segunda Câmara, foram julgadas regulares com ressalva tendo em vista a comprovação da regular aplicação dos recursos e a apresentação da prestação de contas em momento anterior à citação, sem qualquer valoração da alegação da indisponibilidade técnica do SIGPC, também apresentada como justificativa para a omissão no dever de prestar contas. 
14.12	Relativamente às contas do programa Projovem Urbano/2014, constantes do TC Processo 040.297/2018-7, importa assinalar que se encontra pendente de julgamento pelo TCU. 
14.13	Para comprovar que o SIGPC liberou a apresentação de contas após o término de sua gestão, colaciona extrato do mencionado sistema. Todavia, a liberação para prestar contas constante do referido extrato menciona a Transferência 656976/2009. Logo, não é possível assegurar que se refere ao programa Projovem Urbano/2015. Ademais, não afasta a intempestividade, já que as contas foram encaminhadas em 20/5/2019 e o prazo estabelecido para tanto era até 29/9/2018.
14.14	A disponibilização ao prefeito sucessor da documentação pertinente à prestação de contas não socorre o recorrente, uma vez que não restou demonstrado que o prazo para a apresentação da prestação de contas teria ultrapassado sua gestão.
14.15	No tocante à realização da diligência ao FNDE com vistas a obter esclarecimentos quanto à ocorrência dos problemas técnicos apontados, cabe registrar que o princípio da verdade material, segundo o qual a Administração deve buscar aquilo que realmente é verdade, e não se restringir ao que restou demonstrado, não prevalece em situações fáticas bastante frequentes, nas quais sobressai o princípio da verdade formal.	 
14.16	Em matéria de gestão de recursos públicos, uma das situações fáticas mais frequentes em que prevalece a verdade formal é aquela em que pessoa incumbida de gerir recursos pecuniários públicos não comprova a boa e regular aplicação desses, nos termos do art. 70, parágrafo único, da Constituição da República, a seguir transcrito:
Prestará contas qualquer pessoa física ou jurídica, pública ou privada, que utilize, arrecade, guarde, gerencie ou administre dinheiros, bens e valores públicos ou pelos quais a União responda, ou que, em nome desta, assuma obrigações de natureza pecuniária.
14.17	Cabe esclarecer que o dever de prestar contas também está previsto em outros normativos infraconstitucionais, como no Decreto-Lei 200/1967 e no Decreto 93.872/1986. A jurisprudência da Corte, em consonância com a legislação mencionada, é pacífica no sentido de que compete ao gestor comprovar a boa e regular aplicação dos recursos públicos, conforme entendimento assentado nos seguintes julgados: Acórdão 2024/2016-TCU-Segunda Câmara, relatora Ministra Ana Arraes; 11.222/2015-TCU-2ª Câmara, relator Ministro Augusto Nardes; 7.612/2015-TCU-1ª Câmara, relator Ministro Walton Alencar Rodrigues; e 2.435/2015TCU-Plenário, relatora Ministra Ana Arraes.
14.18	A falta da comprovação do bom e regular emprego de recursos pecuniários públicos se reveste de presunção juris tantum (relativa, ou que admite prova em sentido contrário) de autenticidade e de veracidade da imputação de causação de prejuízo ao erário, ou seja, o ônus da prova é invertido. 
14.19	De conseguinte, para que sejam julgadas regulares suas contas, deve o responsável produzir e juntar aos autos elementos probatórios suficientemente robustos para fazer ver cabalmente não apenas as despesas realizadas, mas também o nexo causal entre estas e os recursos repassados para sua realização. 
14.20	O expediente de diligência constitui em instrumento de fornecimento de provas, obtidas por meio de documentos, que permitem ao julgador formar convicção da veracidade da matéria que lhe é submetida. Entretanto, a essa faculdade legal atribuída ao TCU não corresponde um dever de aplicação indiscriminada de todos os expedientes saneadores, sob pena de tornar a ação fiscalizadora ineficiente e ineficaz. Há de se verificar quais as circunstâncias que recomendam a forma mais adequada pela qual os autos poderão ser saneados.
14.21	Assim, como é dever inafastável do responsável prestar contas da integralidade dos recursos públicos federais recebidos, comprovando-se a sua correta aplicação, não cabe ao Tribunal realizar diligências para obtenção de provas em favor do jurisdicionado, conforme firme entendimento desta Corte (v.g. Acórdão 2805/2017-TCU-Primeira Câmara, relator Ministro Vital do Rêgo; 6.214/2016-TCU-Primeira Câmara, relator Ministro Bruno Dantas; e 2.648/2015-TCU-Plenáiro, relator Ministro-Substituo André Luís de Carvalho) .
14.22	Sendo assim, as razões recursais apresentadas devem ser rejeitadas.
CONCLUSÃO
15. 	Diante do exposto, conclui-se que:
	a) não ocorreu a prescrição das pretensões punitiva e ressarcitória, seja pelos ditames do Código Civil (Acórdão 1441/2016-TCU-Plenário) seja pelas balizas da Lei 9.873/1999; e
	b) as razões recursais aduzidas não lograram justificar a intempestividade na apresentação da prestação de contas dos recursos repassados ao Município de Caxias/MA a título do programa Projovem Urbano/ 2015.
15.1	Sendo assim, a proposta será pela negativa de provimento ao recurso interposto.
PROPOSTA DE ENCAMINHAMENTO
16.	Ante o exposto, submete-se à consideração superior a presente análise do recurso de reconsideração interposto por Leonardo Barroso Coutinho, contra o Acórdão 13.976/2020, mantido pelo Acórdão 9089/2021-TCU-Primeira Câmara, propondo-se, com fundamento nos arts. 32, inciso I, e 33, da Lei 8.443/1992, c/c o art. 285 do Regimento Interno-TCU:
	a) conhecer do recurso para, no mérito, negar-lhe provimento; e
	b) comunicar a deliberação que vier a ser proferida por esta Corte ao recorrente, à Procuradoria da República no Estado do Maranhão e aos demais interessados.

Ademilton Cipriano de Sousa (11709-A/OAB-MA), Anderson Medeiros Soares (12128/OAB-MA) e outros.

Procurador Júlio Marcelo de Oliveira.

TOMADA DE CONTAS ESPECIAL. RECURSO DE RECONSIDERAÇÃO. CONHECIMENTO. NÃO PROVIMENTO.

TOMADA DE CONTAS ESPECIAL (TCE)

Secretaria de Recursos (Serur); Secretaria de Controle Externo de Tomada de Contas Especial (SecexTCE).

Trata-se de recurso de reconsideração interposto por Leonardo Barroso Coutinho, ex-prefeito de Caxias/MA, contra o Acórdão 13976/2020-TCU-Primeira Câmara, mantido pelo Acórdão 9089/2021-TCU-Primeira Câmara, ambos de relatoria do E. Ministro Bruno Dantas. Por meio do primeiro, o responsável teve suas contas julgadas irregulares e foi sancionado com a multa prevista no art. 58 da Lei 8.443/1992. 
Conheço do recurso, uma vez atendidos os requisitos atinentes à espécie.
No mérito, acompanho os pareceres precedentes pelo desprovimento do apelo.
As contas do recorrente foram julgadas irregulares com aplicação de multa em razão da injustificada intempestividade na apresentação da prestação de contas após a citação pelo TCU. Os argumentos recursais assemelham-se aos apresentados em sede de alegações de defesa. 
Não devem prosperar as alegações de que o Sistema de Gestão de Prestação de Contas (SIGPC) encontrava-se indisponível no prazo assinalado para a apresentação da prestação de contas relativa ao programa Projovem Urbano/2015.
Para comprovar que o SIGPC liberou a apresentação de contas após o término de sua gestão, colaciona extrato do mencionado sistema. Todavia, a liberação para prestar contas constante do extrato menciona a Transferência 656976/2009. Logo, não é possível assegurar que se refere ao programa Projovem Urbano/2015. Ademais, não afasta a intempestividade, já que as contas foram encaminhadas em 20/5/2019 e o prazo estabelecido para tanto era até 29/9/2018.
A jurisprudência desta Corte é no sentido de que a citação pelo TCU é o marco temporal a partir do qual a apresentação da prestação de contas não descaracteriza a omissão, salvo mediante a apresentação de fundamentadas, aceitáveis e pertinentes justificativas para o atraso (Acórdão 4704/2020-TCU-Primeira Câmara, relator E. Ministro Benjamin Zymler; 1.417/2019-TCU-Plenário, relator E. Ministro Bruno Dantas; e 438/2016-TCU-2ª Câmara, relator E. Ministro Vital do Rêgo, entre outros) .
Uma vez que não foram infirmados os fundamentos da decisão recorrida, nego provimento ao recurso.
Ante o exposto, acolho os pareceres da Serur e do Ministério Público junto ao TCU, que incorporo às razões de decidir, e voto por que o Tribunal adote o Acórdão que ora submeto à apreciação deste Colegiado.
TCU, Sala das Sessões, em 25 de outubro de 2022.
WALTON ALENCAR RODRIGUES 
Relator